臺灣花蓮地方法院刑事判決　　　　　　 100年度花易字第59號
聲　請　人　臺灣花蓮地方法院檢察署檢察官
被　　　告　蔡金茂
上列被告因詐欺案件，經檢察官聲請簡易判決處刑 （100年度撤
緩偵字第46號），本院認為有刑事訴訟法第451條之 1第4項但書
之情形，改依通常程序審理，判決如下：
    主  文
蔡金茂無罪。
    理  由
一、聲請簡易判決處刑意旨略以：被告蔡金茂明知行動電話為供
    人通訊聯絡用，且能預見提供自己行動電話門號予不認識之
    人，可能幫助其等執充詐欺他人財物使用，竟不違背其本意
    ，基於幫助詐欺之犯意，於民國98年 7月16日，應一不詳年
    籍自稱「周偉峰」之成年男子要求，在花蓮縣吉安鄉○○路
    ○ 段276號威寶電信申請0000-000000號行動電話門號，旋即
    以新臺幣（下同）250 元之代價將該行動電話門號售予該男
    子使用。嗣潘晃宇於98年 7月19日上網競標前開男子所屬或
    其轉手之犯罪集團成員於露天拍賣網站所張貼摺疊式腳踏車
    商品，並依指示匯款 6,000元至尤茂榮帳戶，復以賣家提供
    之0000-000000 號行動電話聯繫，因聯繫不上始知受騙，因
    認被告涉有刑法第30條第 1項前段、第339條第1項之幫助詐
    欺取財罪嫌等語。
二、按犯罪事實應依證據認定之，無證據不得認定犯罪事實。不
    能證明被告犯罪者，應諭知無罪之判決，且被告之自白，不
    得作為有罪判決之唯一證據，仍應調查其他必要之證據，以
    察其是否與事實相符，刑事訴訟法第154條第 2項、第301條
    第1項、第165條第 2項分別定有明文。而認定被告有罪之事
    實，應憑證據，如未能發現相當之證據，或證據不足以證明
    ，自不能以推測或擬制之方法，以為裁判之基礎；且認定事
    實所憑之證據，其為訴訟上之證明，須達於通常一般人均不
    致有懷疑，而得確信其為事實之程度者，始得據為有罪之認
    定，倘其證明尚未達到此一程度而有合理之懷疑存在時，尚
    難為有罪之認定基礎；另苟積極證據不足以為不利於被告事
    實之認定，即應為有利於被告之認定，更不必有何有利之證
    據 （最高法院30年上字第816號、40年臺上字第86號、76年
    台上字第4986號判例意旨參照）。
三、聲請人認被告涉有幫助詐欺取財之罪嫌，無非係以被告蔡金
    茂之自白、證人潘晃宇於警詢時之指述、被告上開行動電話
    門號之申請書資料、拍賣網頁影本及被害人匯款交易明細表
    等，為主要論據。
四、經查：
(一)被告於98年 7月16日，應一不詳年籍自稱「周偉峰」之成年
    男子要求，在花蓮縣吉安鄉○○路○段276號威寶電信申請00
    00-000000號行動電話門號，旋即以250元之代價將該行動電
    話門號售予該男子使用等情，業據被告於偵訊時供承在卷（
    見99年度偵緝字第260號卷第15-16頁），並有該門號號行動
    電話預付卡服務申請書影本1紙附卷可考（見98年度偵字第1
    4289號卷第26頁 ），足認為實。嗣詐欺集團成員於98年7月
    間於露天拍賣網站佯稱拍賣物品，並以上開行動電話門號作
    為聯絡工具，亦為證人潘晃宇於警詢及本院調查時證述明確
    （見98年度偵字第14289號卷第6-7頁），顯見該行動電話門
    號確遭詐欺集團成員利用為詐欺取財之工具。
(二)然證人潘晃宇先於警詢時證稱：伊於98年 7月19日19時許在
    家上網，於露天拍賣網站上看到帳號bobe1216之賣家欲販售
    摺疊式腳踏車，伊便在網路上留下聯絡電話，約於98年 7月
    20日10時30分許伊接獲一男子以0000-000000 號行動電話來
    電，表示要以6,000 元價格將該腳踏車售予伊，伊就依對方
    提供之帳戶轉帳6,000 元過去，嗣於同月21日11時許伊撥打
    0000-000000 號行動電話號碼欲聯絡對方，該電話已不通；
    之後伊在網路上又留言給對方表示要買另外的商品，對方以
    0000-000000 號行動電話給伊，要伊匯款到另一個帳戶，伊
    覺得有異狀而沒有匯款，才知道被騙等語（見98年度偵字第
    14289號卷第6頁）；復於本院調查時證稱：伊買腳踏車時，
    賣家以露天網站所留之0000-000000 號行動電話門號與伊聯
    絡，第一通電話對方告知伊得標，會將貨品寄給伊，伊付完
    款後打電話過去，並告訴對方說對方網路上刊登欲賣的沙發
    還不錯，是否有人得標，對方說還沒有，伊就說要考慮一下
    ，而對方亦稱腳踏車已經寄出來了，並說會給伊機車袋，但
    該腳踏車不會有機車袋，伊覺得奇怪，便找同事打電話給賣
    家，詢問該腳踏車賣出去了沒有，對方說沒有賣出去，同事
    便提供另一支電話給對方，對方即用0000-000000 號行動電
    話聯絡同事，所以伊覺得被騙，就到警察局報案，對方並未
    使用0000-000000號行動電話直接與伊聯絡等語 （見本院卷
    第23-27頁），就被告所申辦之0000-000000號行動電話門號
    如何遭詐欺集團成員使用乙節，前後證述不一致，然對於其
    在下標購買腳踏車並匯款6,000 元至對方帳戶之過程中，該
    詐欺集團成員並未使用0000-000000 號行動電話與其聯絡乙
    節，則前後均證述一致。是被告所申辦之0000-000000 號行
    動電話，僅係在證人潘晃宇遭該詐欺集團成員詐騙並匯款6,
    000 元後，於證人潘晃宇或其同事表示欲另購買沙發或腳踏
    車時，始另為詐欺集團利用為聯繫之工具，並未對本件詐欺
    集團成員佯稱販賣腳踏車，並使證人潘晃宇因而遭詐騙6,00
    0元之過程提供助力。
(三)檢察官雖稱：被告已自承其所申辦之0000-000000 號行動電
    話門號，以250 元之代價交與他人使用，被告自有幫助他人
    詐欺取財之犯意與幫助行為，且幫助行為已完成，該門號與
    魏振智所申辦之0000-000000 號行動電話門號，所申請之承
    辦經銷店及申請書上所載之聯絡電話號碼均相同，足認詐欺
    集團成員應已一併得到上開 2支門號，作為施詐之用，復依
    證人潘晃宇所述，上開 2支行動電話門號均為施詐者所交叉
    持用，相互掩護施行詐術使用之工具，故被告確有本件幫助
    取財既遂之犯行等語。按幫助犯係從屬於正犯而成立，以正
    犯已經犯罪為要件，故幫助犯並非其幫助行為一經完成，即
    成立犯罪，必其幫助行為或其影響力持續至正犯實施犯罪始
    行成立（最高法院96年度台非字第312 號判決意旨參照）。
    是被告雖確有以250 元之代價販售行動電話門號與他人，該
    行動電話門號亦遭詐欺集團成員所持有，然並非因此即可認
    被告已成立幫助犯，需視該詐欺集團成員是否利用該行動電
    話門號實行犯罪而定。經查：該詐欺集團成員利用上開被告
    所申辦之行動電話門號聯絡證人潘晃宇或其友人，係在證人
    潘晃宇遭詐騙並匯款6,000 元之後，而非在匯款之前，顯見
    詐欺集團成員雖確對證人潘晃宇詐欺取財既遂，然被告並未
    對詐欺集團成員該次犯行有任何助力；僅在證人潘晃宇或其
    友人嗣後對該詐欺集團成員主動表示欲購買其他物品時，該
    詐欺集團成員始利用被告申請之行動電話門號進行詐騙，此
    部分詐欺集團成員顯係另行起意為之，而屬另一件詐欺行為
    ，自不能認定與本件聲請簡易判決處刑書所載之犯罪事實為
    同一事實。且依證人潘晃宇所述，詐欺集團成員於每一次佯
    稱販售物品進行詐騙行為時，均僅使用 1支行動電話門號作
    為詐欺取財之聯絡工具，並無檢察官所稱數支行動電話交叉
    持用，以相互掩護施行詐術之情事，是無從依檢察官所述與
    推論，而遽對被告為不利之認定。
(四)檢察官雖復稱：實務上對於無效的幫助或是正犯不知有幫助
    之情形，仍認為構成幫助犯，是被告應成立幫助犯等語。然
    按學理上所稱「幫助未遂」，係指幫助犯之未遂犯而言，因
    該幫助者之助力行為，對於正犯之著手實行行為或其結果之
    發生，不生助益作用，屬無效之幫助，缺乏危害性，故基於
    謙抑原則，刑法不予非難，未若刑法修正前第29條第 3項對
    教唆犯之未遂犯設有獨立處罰規定（最高法院96年度台上字
    第3759號判決意旨參照），是依上開說明，實務上並未認定
    無效的幫助行為仍應構成犯罪，檢察官上開論點容有誤會；
    又被告並未對詐欺集團成員就本件詐欺取財行為部分提供助
    力，已如前述，是被告幫助行為是否為正犯所知，均與本案
    認定被告有罪與否不生任何影響，併此敘明。
五、綜上，被告雖確有提供其所申辦0000-000000 號行動電話門
    號供詐欺集團成員作為詐騙之工具，然證人潘晃宇對於詐欺
    集團成員如何利用該行動電話門號進行施詐部分，前後供述
    差異甚大，已難認孰為真實；且證人潘晃宇於詐欺集團成員
    於網路上佯稱販賣折疊式腳踏車，因而陷於錯誤並匯款6,00
    0 元之過程中，詐欺集團成員並未使用0000-000000 號行動
    電話門號與其聯繫；縱該詐欺集團成員嗣後以0000 -000000
    號行動電話與證人潘晃宇或其同事聯絡討論販賣沙發或腳踏
    車之事宜，亦屬詐欺集團成員另行起意所為之詐騙行為，與
    本件非屬同一案件，難認被告於本件詐欺集團詐騙證人潘晃
    宇6,000 元之案件中有提供助力，而認被告有本件幫助取財
    之犯行；此外，復查無其他積極證據足資認定被告涉有檢察
    官所指前揭犯行，揆諸前揭規定及說明，自應為無罪之諭知
    。
六、被告經合法傳喚，無正當理由不到庭，因本案為判決其無罪
    之案件，爰不待其陳述逕行判決。
據上論斷，應依刑事訴訟法第452條、第306條、第301條第1項，
判決如主文。
本案經檢察官林英正到庭執行職務。
中    華    民    國   100    年    11    月    29    日
                  刑事第三庭    審判長法  官 李世華
                                      法  官 湯國杰
                                      法  官 吳育汝
以上正本證明與原本無異。
如不服本判決應於收受送達後10日內向本院提出上訴書狀，並應
敘述具體理由。其未敘述上訴理由者，應於上訴期間屆滿後20日
內向本院補提理由書(均須按他造當事人之人數附繕本)「切勿逕
送上級法院」。告訴人或被害人如對於本判決不服者，應具備理
由請求檢察官上訴，其上訴期間之計算係以檢察官收受判決正本
之日期為準。
中    華    民    國   100    年    11    月    29    日
                                      書記官